【裁判字號】    88,上易,2376
【裁判日期】    890322
【裁判案由】    詐欺
【裁判全文】
臺灣高等法院高雄分院刑事判決                  八十八年度上易字第二三七六號
    上  訴  人  台灣高雄地方法院檢察署檢察官
    被      告  丙○○○
    被      告  丁○○
    右二人共同
    選任辯護人  邱明政律師
    被      告  戊○○
    被      告  乙○○
    被      告  己○○
    被      告  甲○○○
右上訴人因被告詐欺案件，不服臺灣高雄地方法院八十八年度易字第一六七四號中華
民國八十八年十一月十日第一審判決（起訴案號：臺灣高雄地方法院檢察署八十七年
度偵字第二一五八四號），提起上訴，本院判決如左：
    主  文
上訴駁回。
    理  由
一、公訴意旨略以：被告丙○○○、丁○○、戊○○、乙○○、己○○、甲○○○分
    別與洪文定（另案通緝中）共同基於意圖為自己不法之所有之概括犯意聯絡，自
    八十三年七、八月間起，由洪文定持上開六人所簽發如附表所示各被告所簽發之
    支票，至嘉義市○○街一一七巷四之一號吳土井住處，向吳土井佯稱係收回之客
    票，因缺乏現金急需週轉，致吳土井陷於錯誤，而如數借與現款。詎至八十四年
    二月底起，上開支票均陸續退票，吳土井始知受騙，因認被告等與洪文定共同涉
    有刑法第三百三十九條第一項之詐欺取財罪嫌。
二、公訴人認被告等涉共同涉有刑法第三百三十九條第一項之詐欺取財罪嫌，係以右
    揭事實已據告訴人吳土井之指述，及其提出如起訴書附表所示由被告等人所簽發
    之支票、退票理由單，且被告等始終無法提出買貨及借據之證據供查證，所辯顯
    為飾詞圖卸，不足採信等為主要論據。
三、按犯罪事實應依證據認定之，無證據不得推定其犯罪事實，刑事訴訟法第一百五
    十四條定有明文。而事實之認定，應憑證據，如未能發現相當證據，或證據不足
    以證明，自不能以推測或擬制之方法，以為裁判基礎；如僅就告訴人之告訴而言
    ，因其係以使被告受有刑事追訴為目的，是其陳述是否與事實相符，仍應調查其
    他證據以資審認，此分別有最高法院四十年台上字第八六號、五十二年台上字第
    一三００號判例意旨可資參照。且認定不利於被告之事實，須依積極證據，苟積
    極證據不足為不利於被告事實之認定時，即應為有利於被告之認定，更不必有何
    有利之證據（最高法院三十年上字第八一六號判例參照）；縱使被告否認犯罪事
    實所持之辯解，不能成立，仍非有積極證據足以證明其犯罪行為，不能遽為有罪
    之推定（最高法院三十年上字第一八三一號判例參照）。
四、訊之被告丙○○○、丁○○、戊○○、己○○、甲○○○等五人，均不否認有開
    立附表所示支票之帳戶，惟均堅決否認與洪文定有共同詐欺之犯意聯絡，丙○○○、丁○○辯稱：伊分別為洪文定之妹妹、妹婿，因此關係故才將附表之自己之
    支票借給洪文定使用，且借票已有一段期間，均有付款等語；而戊○○、己○○
    、甲○○○三人則一致以：與洪文定是朋友關係，是有將附表所示自己支票借給
    洪文定使用，但其時洪文定生意還不錯，並不知至八十四年二月底會陸續退票等
    語，據上被告五人均否認與洪文定有共同詐欺之犯意聯絡。
五、經查：
    (一)附表編號一至六所示帳戶之支票，雖均是被告等借給洪文定使用，然洪文定
        早在八十三年七、八月間既已持他人之支票，向告訴人吳土井調現使用，而
        直至八十四年二月二十八日開始出現退票之前，每張票大概都十幾萬元，該
        些票已有約二、三百萬正常付款等情，已據告訴人於原審八十七年度易字第
        六二０六號被告洪旺等四人共同詐欺案（亦係告訴人吳土井以同本件相同情
        形為由提出告訴）調查時自承：「是洪文定於八十三年七、八月間拿起訴書
        附表所載之支票（按係洪旺等四人借給洪文定使用之支票）來週轉借錢，大
        約八十四年二月二十八日後就無法兌現，之前．．．每張票大概都有十幾萬
        元，大概兌現約二、三百萬元．．．每月差不多來借二、三次，他都是拿十
        幾張票來借，票期大多是三、四個月到期，我都先扣利息，利息是月息二分
        ．．．」等語在卷（見該案八十八年六月二十一日判決書及八十八年十一月
        三日邱明政律師陳報狀所附之筆錄影本，均附於原審卷）。由此可見，既然
        都是由洪文定親自持他人支票向告訴人調借週轉，且從借款起已超過半年期
        間，且均有兌現，則能否因嗣後本件附表所示一至六之支票陸續退票，而遽
        認被告等人於將該些支票借給洪文定持向告訴人調現使用當時，與洪文定就
        有共同詐欺之犯意聯絡，實有疑義？
    (二)且附表編號一至六所示之支票帳戶，被告等人均已開戶使用多年，在借給洪
        文定使用而陸續退票前之付款情形，亦無出現異常情形，如下所述：
        (一)附表一所示被告丙○○○之支票帳戶有二，分別為富邦商業銀行高雄分行
          ：000000000000號，於八十二年六月十二日開戶，八十四年
          二月二十八日才開始退票，至八十四年三月卅一日拒絕往來，從開戶起至
          退票前之期間，付款情形均無異常，此有該行八十八年七月十二日富銀高
          字第８８１８５５號函及高雄市票據交換所八十八年八月卅日高市票交業
          乙字第二五一九號函附本院卷可稽；及高雄區中小企業銀行仁武分行：２
          ０４─２號，於八十三年十一月二十一開戶，八十四年三月十日開始陸續
          退票，於八十四年三月卅一拒絕往來，退票前之付款情形，均無異常，亦
          有該行八十八年七月九日（88）高仁武銀總０５７號函及同上票據交換所
          函附本院卷可查。
        (二)附表二所示被告丁○○之支票帳戶有二，分別為台灣省合作金庫鳳山支庫
          ：４３５─２號，於八十年十月八日開戶，於八十四年二月廿八日開始退
          票，八十四年三月廿四日拒絕往來，退票前之付款情形正常，此見八十五
          年偵字四五號偵查卷影本內所附台灣高雄地方法院檢察署檢察官八十四年
          偵字第一四二三七號不起訴處分書理由欄三所載及同上票據交換所函可明
          ；及中國農民銀行大順分行：６９９─２０─２００６４─２號，於八十
          二年六月二十九日開戶，於八十四年二月二十八日開始退票，並於八十四
          年年三月二十四日拒絕往來，此有該行八十八年七月八日（八八）農順營
          字第０一八四號函及同上票據交換所函可參。
        (三)附表三所示被告戊○○之支票帳戶有一，即高雄區中小企業銀行岡山分行
          ：６９４─０號，於八十二年五月二十六日開戶，八十三年十二月十五日
          開始退票，於八十四年六月十一日拒絕往來，退票前之往來情形，仍屬正
          常等情，有該行八十八年八月六日（８８）岡分管字第０８１號函附原審
          卷可考。
        (四)附表四所示被告乙○○之支票帳戶有二，分別為高雄市第三信用合作社前
          金分社：１４３０─９號，於七十七年一月七日開戶，八十四年三月二十
          日開始退票，八十四年四月十四日拒絕往來，退票前之往來情形亦無異樣
          ，有該社８８、７、１６高三信社秘文字第七九二號函及高雄市票據交換
          所八十八年七月二十七日高市票交業乙字第二一六一號函足佐；及美國運
          通銀行高雄分行：00000000號，於八十年八月二十日開戶，八十
          四年三月四日開始退票，八十四年四月十四日拒絕往來，有該行八十八年
          七月十四日美運發（８８）營運字第９９０３２號函附原審卷可查。
        (五)附表五所示被告己○○之支票帳戶有三，分別為台灣中小企業銀行東高雄
          分行：２１０３─２號，八十四年二月二十八日開始退票，八十四年二月
          二十八日拒絕往來，有該行八十五年三月十三日八五東高字第０六六九號
          函附於「退票紀錄」影本首頁可參；及高雄銀行福德分行：８０５３３號
          （唯僑國際企藥股份有限公司，董事長己○○），於八十二年三月廿五日
          開戶，八十四年三月十五日開始退票，八十四年三月二十四日拒絕往來，
          有該行八十八年八月卅日八八高銀德字第一三一八號函在本院卷可查；及
          高雄市第三信用合作社青年分社：２１３３─４號，於七十七年六月十日
          開戶，八十四年三月卅一開始退票，八十四七九月八日拒絕往來，有該社
          ８８、７、１６高三信社秘文字第七九一號函及高雄市票據交換所八十八
          年七月廿七日高市票交藥乙字第二一六三號函在原審卷可稽。
        (六)附表六所示被告甲○○○之支票帳戶有一，即大眾商業銀行高雄分行：0
          00000000000號，於八十二年四月一日開戶，於八十四年三月
          廿一日開始退票，八十四年四月廿八日拒絕往來，有大眾商業銀行八十八
          年八月十二日八八眾高發字第一一八號函附卷可稽。
   (三)再者，告訴人自承與洪文定雖是同業，但無業務上往來，是因看到洪文定之
       辦公室裝潢很好，自用車很多，公司看來頗具規模，所以才借錢給他，可知
       並非係被告等人有向告訴人施用任何詐術，才使得告訴人陷於錯誤，致借款
       予洪文定一節，應堪認定。因此，本件被告等人既無親向告訴人施用任何詐
       術，且如上所述，洪文定之前持他人支票向告訴人借款，已超過半年期間，
       均有付款約二、三百萬元，而借給洪文定使用之本件支票又均已使用多時，
       付款情形一向正常，且因告訴人於本院審理時，自承收受被告等人之本件借
       款支票，均無存入自已帳戶提示付款，而是再度轉讓他人，故並不知悉洪文
       定係自何時起持本件附表所示編號一至六被告之支票向其借款。以故，是否
       被告等人將該些支票借給洪文定使用初時，即隨後陸續出現退票，實無從進
       一步探求：究竟被告借票給洪文定使用時，有無認識洪文定將難以付款，致
       將陸續退票之情形，以作為判定被告等人與洪文定有無犯意聯絡之準據；加
       以洪文定正遭通緝而無從傳問，更難證實。從而，依上揭諸判例意旨，在無
       積極證據足以證明被告等人確與洪文定有共同詐欺之犯意聯絡情況下，究不
       能僅憑該些支票陸續退票，及被告等人始終無法提出買貨及借據供查證證，
       就遽以推測方法，以為認定被告共犯詐欺罪之裁判基礎。此外又查無其他任
       何積極之證據，足認被告有上述犯行，因此原審以不能證明被告犯罪而諭知
       無罪之判決，核無不合，檢察官上訴意旨，仍執前詞，非有理由，應予駁回
      。
六、被告乙○○經合法送達，無正當理由不到庭，得不待其陳述逕行判決。
據上論結，應依刑事訴訟法第三百六十八條、第三百七十一條，判決如主文。
本案經檢察官林應華到庭執行職務。
中    華    民    國     八十九     年       三       月     二十二   日
                              臺灣高等法院高雄分院刑事第六庭
                                  審判長法官  陳吉雄
                                        法官  江泰章
                                        法官  周賢銳
右正本證明與原本無異。
不得上訴。
                                      書記官  黃琳群
中    華    民    國     八十九     年       三       月    二十四    日
                                                                   Ｊ


司法院資訊處製作；財團法人民間司法改革基金會備份。
